臺灣高等法院民事判決　九十一年度上字第二一三號
　　　上　訴　人　甲○○
　　　被　上訴人　乙○○
右當事人間返還不當得利事件，上訴人對於臺灣基隆地方法院中華民國八十九年度訴
字第四三二號第一審判決提起上訴，本院判決如左：
    主    文
上訴駁回。
第二審訴訟費用由上訴人負擔。
    事實及理由
甲、程序方面：
一、按不變更訴訟標的，而補充或更正事實上或法律上之陳述者，非為訴之變更或追
    加，民事訴訟法第二百五十六條定有明文。
二、本件上訴人依民法第一百七十九條及第一百九十七條第二項規定請求被上訴人返
    還不當得利新臺幣（下同）二百三十萬元，其對於被上訴人受領該給付何以無法
    律上原因，於原審主張受被上訴人脅迫而簽發系爭本票，故不負返還投資款義務
    ，嗣於本院審理時主張係遭被上訴人詐欺及脅迫而簽發系爭本票，並已為撤銷之
    意思表示，故請求返還不當得利二百三十萬元。被上訴人雖表示不同意訴之追加
    ，惟查上訴人主張之訴訟標的並未變更，均為不當得利返還請求權，與訴訟標的
    之追加有別，僅係不變更訴訟標的而補充法律上之陳述，無庸得被上訴人同意，
    先予敘明。
乙、實體方面：
一、本件上訴人起訴主張：兩造曾於八十六年間合資設立技廣股份有限公司（下稱技
    廣公司），迄至八十八年八月間，被上訴人因公司虧損心有不甘，乃於八十八年
    八月二十七日與其他投資人共同脅迫上訴人簽發本票同意返還投資款。上訴人被
    迫簽發面額二百五十九萬一千七百元之本票交被上訴人收執，嗣上訴人為此再開
    立面額一百萬元及一百三十萬元支票二紙予被上訴人，並於同年九月二十九日、
    十月一日兌現。惟上訴人並不負返還投資款之義務，兩造間無債權債務關係。再
    者，上訴人於九十年四月三十日始知悉被上訴人於八十八年二、三月間已非技廣
    公司股東，則其承諾返還投資款顯係受詐欺而為之意思表示，上訴人業於九十一
    年四月二十五日向被上訴人撤銷該意思表示，則上訴人受領二百三十萬元之法律
    上原因亦已不存在，自應返還上訴人。縱認上訴人承諾返還投資款，亦因訴外人
    即上訴人之妻周麗芬立據承擔是項債務，上訴人已非債務人，亦與被上訴人無任
    何債權、債務關係，是以被上訴人受領上訴人給付之二百三十萬元，應屬不當得
    利，爰依民法第一百七十九條及第一百九十七條第二項規定請求被上訴人如數返
    還等語。並聲明：(一)原判決廢棄。(二)被上訴人應給付上訴人二百三十萬元及自起
    訴狀繕本送達翌日即九十年一月五日起至清償日止按年息百分之五計算之利息。
    (三)上訴人願供擔保請准為假執行之宣告。
二、被上訴人則以：上訴人確實自願同意返還二百三十萬元之投資款，始簽發同額本
    票，並於日後清償完畢取回本票。至上訴人之妻簽立之借據乃消費借貸債務，與
    本件投資款無關。若認上訴人無給付之義務，則上訴人為明知無債務而任意清償
    ，依法亦不得請求返還等語，資為抗辯。並聲明：(一)上訴及假執行聲請駁回。(二)
    如受不利判決，願供擔保請准免為假執行。
三、查上訴人於八十八年八月二十七日簽發本票一紙交予被上訴人收執，嗣上訴人為
    此再開立面額一百萬元及一百三十萬元支票二紙予被上訴人，並於同年九月二十
    九日、十月一日兌現之事實，為兩造所不爭，並有支票二紙附卷可稽（原審卷，
    八、九頁；本院卷，四一、四二頁），堪信為真實。
四、上訴人主張其因受被上訴人之詐欺、脅迫而簽發上開本票，被上訴人受領系爭票
    款構成不當得利等語，被上訴人則否認有何詐欺、脅迫情事，經查：
  (一)按因被詐欺或被脅迫而為意思表示者，表意人得撤銷其意思表示，民法第九十二
    條第一項前段固定有明文，但受詐欺或脅迫者所為之意思表示如未經合法撤銷，
    仍屬有效。
  (二)查上訴人雖主張其遭被上訴人脅迫而簽發上開本票，但被上訴人否認有脅迫行為
    ，上訴人並未提出積極證據證明其受有脅迫之有利於己事實，空言主張並無可採
    。退步而言，縱認上訴人主張其曾受被上訴人脅迫而簽發上開本票屬實，上訴人
    未能主張並證明其已依法撤銷因脅迫而為之意思表示，則其所為之簽發上開本票
    並給付票款之行為，依法既屬有效，不能認為被上訴人受領系爭票款係無法律上
    原因而構成不當得利。
  (三)上訴人復主張：其於九十年四月三十日始知悉被上訴人於八十八年二、三月間已
    非技廣公司股東，則其承諾返還投資款顯係受詐欺而為之意思表示，上訴人業於
    九十一年四月二十五日向被上訴人撤銷該意思表示，則上訴人受領二百三十萬元
    之法律上原因亦已不存在，自應返還上訴人等語，惟為被上訴人所否認，則上訴
    人應就此項事實負舉證之責任。上訴人雖提出存證信函及回執為證（本院卷，九
    四至九七頁），惟其內容係上訴人委請律師代為通知撤銷因受詐欺而為之意思表
    示，並不能證明被上訴人有何詐欺行為。且縱認上訴人主張被上訴人及訴外人余
    彩美於八十八年二、三月間已非技廣公司股東屬實，上訴人並未能舉證證明其係
    受被上訴人詐欺而誤認被上訴人及訴外人余彩美為該公司股東致簽發系爭本票等
    事實，則其主張係受詐欺而簽發本票並已撤銷因詐欺而為之意思表示云云，並無
    可採。因此，上訴人所為之簽發上開本票並給付票款之行為，依法係屬有效，不
    能認為被上訴人受領系爭票款係無法律上原因而構成不當得利。
  (四)上訴人雖主張被上訴人對其為上開詐欺、脅迫行為，其得依民法第一百九十七條
    第二項規定請求被上訴人返還所受領之給付，惟上訴人並未能舉證證明其係遭被
    上訴人詐欺、脅迫始簽發前揭本票，即不能認為被上訴人有何侵權行為，則上訴
    人依據民法第一百九十七條第二項規定請求被上訴人返還本件票款，即無理由。
五、上訴人復主張：其債務已由訴外人周麗芬立據承擔，並於借據上倒填日期，故上
    訴人給付票款時兩造已無債權債務關係，被上訴人受領系爭票款係構成不當得利
    等語。被上訴人則否認有立據承擔債務及倒填日期之事實。經查該借據上所載金
    額為二百五十九萬一千元，立據日為八十六年九月十五日，且載明為八十六年間
    向被告所借貸者，有上訴人提出之借據一紙附卷可參（原審卷，五一、五二、一
    ○八、一○九頁）。上訴人並未舉證證明該借據非於八十六年九月十五日簽立，
    應認該借據係於八十六年九月十五日簽立。次查本件投資糾紛係發生於八十八年
    間，且前開借據與本票如係同一債務，何以先簽立借據復開立本票，是難認二者
    間為同一債務。況該借據上並未載明係為上訴人承擔任何債務之旨，難認業已發
    生債務移轉之效力。因此，上訴人以債務已由訴外人周麗芬承擔為由主張被上訴
    人受領系爭票款係構成不當得利，亦無可採。
六、從而上訴人依據民法第一百七十九條及第一百九十七條第二項規定請求被上訴人
    給付上訴人二百三十萬元及自九十年一月五日起至清償日止按年息百分之五計算
    之利息，為無理由，應予駁回。其假執行之聲請亦失所附麗，應併予駁回。原審
    為上訴人敗訴之判決及駁回上訴人之請求，理由雖有不同，但結論尚無二致，仍
    應予以維持。上訴論旨指摘原判決不當，求予廢棄改判，為無理由，應予駁回。
七、本案事證已臻明確，兩造其餘攻擊防禦方法及舉證，核與判決無影響，爰不另一
    一論述，併此敘明。
丙、據上論結，本件上訴為無理由，依民事訴訟法第四百四十九條第一項、第七十八
    條，判決如主文。
中　　　華　　　民　　　國　　九十一　　年　　　五　　　月 　 二十一 　 日
　　　　　　　　　　　　　　  民事第十二庭
　　　　　　　　　　　　　　　　　審判長　法　官　林　丁　寶
　　　　　　　　　　　　　　　　　　　　　法　官　陳  博  享
　　　　　　　　　　　　　　　　　　　　　法　官　高　鳳　仙
右正本係照原本作成。
如不服本判決，應於收受送達後二十日內向本院提出上訴書狀，其未表明上訴理由者
，應於提出上訴後二十日內向本院補提理由書狀（均須按他造當事人之人數附繕本）
上訴時應提出委任律師或具有律師資格之人之委任狀；委任有律師資格者，另應附具
律師及格證書及釋明委任人與受任人有民事訴訟法第四百六十六條之一第一項但書或
第二項（詳附註）所定關係之釋明文書影本。
中　　　華　　　民　　　國　　九十一　　年　　　五　　　月 　 二十三 　 日
　　　　　　　　　　　　　　　　　　　　　書記官　黃　慶　霽
附註：
民事訴訟法第四百六十六條之一（第一項、第二項）：
對於第二審判決上訴，上訴人應委任律師為訴訟代理人。但上訴人或其法定代理人具
有律師資格者，不在此限。
上訴人之配偶、三親等內之血親、二親等內之姻親，或上訴人為法人、中央或地方機
關時，其所屬專任人員具有律師資格並經法院認為適當者，亦得為第三審訴訟代理人
。
